【裁判字號】    90,上訴,2055
【裁判日期】    901231
【裁判案由】    殺人未遂等
【裁判全文】
臺灣高等法院臺中分院刑事判決                    九十年度上訴字第二五五號
    上  訴  人
    即  自訴人  丙○○
    被      告  甲○○
    指定辯護人  本院公設辯護人  乙○○
右上訴人，因被告殺人未遂等案件，不服臺灣苗栗地方法院中華民國九十年十月四日
第一審判決（九十年度自字第一二號），提起上訴，本院判決如左：
    主  文
原判決撤銷。
本件自訴不受理。
    理  由
一、自訴意旨略以：被告甲○○與自訴人丙○○之妻鍾淑萍（自訴人誤載為鐘淑萍）
    ，於民國（下同）八十九年十一月二十日通姦，經自訴人訴情究辦後，被告利用
    自訴人之妻於九十年二月十一日中午打電話邀請自訴人於當日凌晨三點半，在苗
    栗縣福星山涼亭接妻回家，自訴人不疑有詐依約前往，詎料自訴人與妻談話中，
    被告突持汽油彈朝自訴人丟擲，自訴人見狀逃逸，被告再向自訴人丟擲汽油彈，
    以致自訴人遭火著傷，被告又持掃刀向自訴人身體要害猛砍，自訴人以手抵擋，
    以致自訴人受有雙小腿二度燙傷左手撕裂傷、左手肌鍵斷裂，自訴人親自打電話
    向母親求救後，經報警而及時送醫急救，始倖免於死云云，因認被告涉有刑法第
    二百七十一條第二項第一項殺人未遂罪、第一百八十六條公共危險罪嫌。
二、按對於直系尊親屬或配偶，不得提起自訴。次按「告訴乃論之罪，依刑事訴訟法
    第二百十八條規定，對於共犯中之一人告訴，其效力及於其他共犯，故共同被告
    之一人為被害人之配偶時，被害人既不得對之提起自訴，則依告訴不可分之原則
    ，對於其他被告亦即不得自訴」（參照最高法院二十九年台上字第二三三三號判
    例意旨）。又按不得提起自訴而提起者，應諭知不受理之判決，且犯罪事實之一
    部提起自訴者，他部雖不得自訴亦以得提起自訴論，但不得提起自訴部分係較重
    之罪，或其第一審屬於高等法院管轄，或第三百二十一條之情形者，不在此限，
    亦為同法第三百三十四條、第三百十九條第二項所明文規定。訊據被告甲○○，
    固坦承有於上開時地，偕同自訴人之配偶鍾淑萍，因鍾女返家之情事，而與自訴
    人產生口角，並向自訴人方向丟擲二顆汽油彈，且以掃刀砍向自訴人，自訴人因
    而受傷之事實，惟堅決否認有殺人未遂犯行，並辯稱當日係鍾女要與自訴人返家
    ，自訴人仍欲毆打鍾女，其因而打抱不平，始跳出來理論等語。本院經查：
(一)被告坦承於上開時地，先後朝向自訴人之方向而丟擲二顆汽油彈之情事，核與自
    訴人丙○○指訴：九十年二月十二日凌晨三時三十分，鍾淑萍電請伊於十分鐘內
    趕至福星山公園，至現場伊與鍾淑萍聊了約三分鐘，有起爭執，甲○○突然從草
    叢中跳出來，手持一個蔘茸酒瓶內裝汽油外塞白布的汽油彈，朝伊身旁邊三公尺
    處之地面丟，這一次是要嚇伊，所以沒有傷害到伊，遂與甲○○發生爭執一、二
    分鐘，伊即轉頭離開，甲○○說「你不要走，我跟你講的話你聽不懂？」，伊轉
    頭走了三、四步，甲○○以之前手上持有打火機，趁隙點了火，一邊喊一邊朝伊
    身旁一公尺處丟汽油彈，伊閃開，汽油彈丟到階梯炸開，燒到伊雙腳，伊趕緊脫
    褲子，甲○○趕快跑到草堆裡拿出一支大鐮刀，長約一公尺半，往伊身上砍，伊
    以手去擋等語（參見偵查影印卷十三頁自訴人於九十年二月十二日在大千醫院製
    作之警訊筆錄、三一至三二頁檢察官於九十年五月九日偵訊筆錄、原審卷一００
、二０八頁調查筆錄），以及共犯鍾淑萍先後供述：於八十九年十二月五日丙○
    ○曾叫伊將甲○○約出來，說今天不是我死就是甲○○死，期間丙○○曾在伊手
    機留言十幾通，要叫伊吃子彈，九十年二月十一日晚上因伊想念小孩，想跟他回
    去即打電話給丙○○，想談一談，即約丙○○於凌晨三點多在福星山碰面，並由
    甲○○騎機車載伊前往，伊會怕丙○○，就在公園附近民宅前堆放雜物處，找來
    二瓶棄置在現場之空米酒瓶，再以借來機車內之水管一條、抹布一塊，吸出機車
    內之汽油裝填至該二只空酒瓶裏，並將布條撕成二塊分別塞入瓶口，共同製造二
    枚汽油彈，並找到一把割草刀防身備用，當晚丙○○說話的感覺好像要打伊，他
    右手放在後面，說話很大聲，伊即一直往後退，甲○○即自暗處跑出來，就往旁
    邊丟了一顆汽油彈他繼續把右手放在身後，甲○○問他要帶走就帶走，丙○○說
    話越來越大聲，甲○○往丙○○旁邊一公尺處丟了第二顆汽油彈，丙○○閃過來
    被燒到，火滅之後，二人拉扯，甲○○拿出刀子往丙○○左肩及下肢砍了五、六
    刀後，伊與甲○○即打電話報警等語（參見偵查卷十八、十九頁筆錄，三四至三
    五頁筆錄，原審卷二０五至二０八頁筆錄）均屬相符，並有自訴人庭繪被告投擲
    汽油彈情形之現場圖在卷可參，可見被告確有夥同鍾淑萍製造汽油彈，並由被告
    兩次向自訴人丟擲汽油彈之犯行，甚為顯然。
(二)雖被告辯稱丟擲第二顆汽油彈，並無傷害故意云云，惟被告與自訴人間，因自訴
    人追究被告與自訴人配偶通姦犯行，而有多次衝突情節，為被告所供承，核與鍾
    淑萍所供，及自訴人自承曾騎機車載著持刀之徐堉城沿街尋找被告，且自承於八
    十九年十二月五日進入醫院找甲○○，徐堉城則在樓下等語（參見原審卷一五０
    頁筆錄），並有行政院衛生署苗栗醫院九十年五月三十一日（九十）苗醫歷字第
    二七二四號函甲○○於八十九年十一月三十日受傷住院病歷資料一份在卷可參，
    及原審八十九年度苗簡字第八二五號（含八十九年度偵字第四八七九號偵查卷）
    自訴人告訴被告甲○○妨害家庭影卷二宗在卷可參，參以自訴人自承曾於鍾淑萍
    行動電話語音信箱中留下：「欲請被告與鍾淑萍二人吃子彈（台語）」等語（參
    見原審卷二０九頁筆錄），足徵被告甲○○與自訴人間迭起爭執，則被告甲○○
    在投擲第一顆汽油彈恫嚇自訴人無效後，再丟擲第二顆汽油彈時應有傷害自訴人
    之動機甚明。況且，本件汽油彈係以酒瓶裝填汽油，再於瓶口插入布條充當引線
    ，於點燃布條後投擲，實與一般潑灑汽油點火無異，且可藉油虹吸作用以點燃拋
    擲致容器碎裂散逸汽油，達到擴大燃燒之目的，被告甲○○且自承第二顆汽油彈
    係朝自訴人身旁一公尺處丟擲，核與鍾淑萍所供相符，則其對附近之人即有可能
    因此遭灼傷之之情節，應能知稔，顯係基於若致丙○○因酒瓶容器碎裂，被散逸
    燃燒之汽油灼傷，亦不違其本意之不確定傷害故意，猶執意點燃該只汽油彈往丙
    ○○附近投丟甚明，其應有不確定故意，至為顯明，其辯稱上開所為係過失云云
    ，顯屬避重就輕之詞，不足憑採。又自訴人因此受有雙小腿體表面積百分之五的
    二度燙傷、左下臂處長五公分、寬二公分、深二公分，深及肌層及左小指背傷及
    伸肌腱長二公分、寬一公分、深一公分之傷害，此有大千綜合醫院九十年三月三
    十一日函覆自訴人受傷情形及所附病歷、九十年六月二十一日同院函覆自訴人刀
    傷情形資料二份在卷可稽，並有現場照片十七幀在卷可參，則自訴人上開被害之
    指稱，核與事實相符，自堪採信。
(三)又依上開事件衝突起因、被告在現場所受刺激以觀，依前述自訴人自承案發時有
    先與鍾淑萍交談約三分鐘後，始起爭執，被告甲○○丟擲第一顆汽油彈是朝其旁
    邊三公尺處之地面丟擲，這一次是要嚇伊，遂與甲○○發生爭執一、二分鐘後被
    告再丟擲第二顆等情；共犯鍾淑萍供述：伊會怕丙○○，當晚丙○○說話的感覺
    好像要打伊，他右手放在後面，說話很大聲，伊即一直往後退，甲○○即自暗處
    跑出來等情觀之，被告辯稱係見丙○○欲對鍾淑萍不利始出面丟汽油彈恫嚇丙○
    ○後，並再拿刀砍傷他等語，尚非無憑，則被告果若有預謀殺人之動機，本可一
    開始即在現場靜待自訴人到來，實無需先在草叢中躲藏，待自訴人與鍾淑萍交談
    三分鐘後始出面；若有預謀殺人之動機，點燃第一顆汽油彈投擲時，本可朝自訴
    人身上或其附近丟擲，無需投往自訴人位置旁三公尺處後，與自訴人交談一、二
    分鐘後再投擲第二顆汽油彈，則被告上開辯稱其無殺人犯意，持汽油彈及割草刀
    主要係防身及恫嚇自訴人之用，並無殺人犯意云云，難認無憑。且就被告犯罪之
    工具以觀，被告甲○○與鍾淑萍前往福星山公園時，並未攜帶任何工具前往，係
    至現場後鍾淑萍怕自訴人對其不利，而臨時起意在附近找到割草刀及製作汽油彈
    等情，迭據其二人供承相符在卷，核與割草刀所有人陳鈞於警訊時證述情節均相
    符合（參見偵查卷四二頁筆錄），是被告甲○○並非預謀殺人而事先攜帶工具前
    往約定地點，甚為明顯。
(四)再就自訴人受傷情形及被告行為情節以觀，被告持上開汽油彈及割草刀傷害自訴
    人，但僅造成自訴人受有雙小腿體表面積百分之五的二度燙傷、左下臂處長五公
    分、寬二公分、深二公分，深及肌層及左小指背傷及伸肌腱長二公分、寬一公分
    、深一公分等傷害，而自訴人之雙下肢燙傷復原良好，左小指傷亦無影響左手功
    能，有前述大千醫院函文及病歷在可稽，自訴人所受之傷勢尚非嚴重，並無生命
    危險，足徵被告於下手時尚有所節制，無置自訴人於死地之故意，否則以自訴人
    當時雙下肢遭灼傷，被告甲○○以割草刀猛力刺向自訴人，並非難事，豈會呈現
    被告揮刀五、六下，竟僅造成自訴人二處刀傷之情，足見其並無殺人之故意。又
    依被告行為後對被害人之處置觀之，共犯鍾淑萍供稱：甲○○砍完丙○○後說：
    你如果不想死的話，就自己打電話叫救護車，伊有聽到丙○○沒辦法打電話叫救
    護車，後來甲○○聽到即叫伊0000000000號行動電話報警，第一通伊
    不敢說是誰，即將話掛掉，第二通甲○○自己打，講得很清楚，伊二人躲在暗處
    ，看到救護車及警車來即走了等語（參見原審卷二０七、二０八頁調查筆錄），
    核與被告上開所辯均相符合，並有鍾淑萍0000000000號行動電話申請
    人資料、該電話分別於九十年二月十二日四時零三分三十五秒至四時零三分五十
    秒計十五秒及同時四時零四分十八秒至四時零五分十五秒計五十七秒，分別撥打
    至一一０及一一九之通聯紀錄各一份在卷可稽（參見同上卷一六二、一六四頁）
    ，而苗栗縣消防局確係於九十年四月十二日四時零五分受理一位自稱「李先生」
    之報案稱苗栗市福星山公園附近有人因車禍大量流血，消防局並於四時零六分通
    知苗栗九一救護車前往將自訴人載往苗栗市大千醫院救護等情，亦有苗栗縣消防
    局函覆原審之受理各類案件登記簿資料及大千醫院函覆原審之救護紀錄表各一份
    在卷可參，足證，被告於砍傷自訴人後確實曾電請警員派救護車救助自訴人，且
    報案人確實係男姓「先生」，非如自訴人指稱被告砍傷自訴人後逕自逃離現場，
    係其自己以手機連絡其母親報警甚明，是被告倘有殺害自訴人之犯意，當可於此
    期間利用自訴人雙腳遭灼傷無法行走時繼續加以殺害，豈有報警將告訴人送至醫
    院之舉。
(五)原審及本院公設辯護人為被告辯稱：本件被害人丙○○，就是否曾於鍾淑萍行動
    電話語音信箱中留下：「欲請被告與鍾淑萍二人吃子彈（台語）」一事，先於原
    審九十年六月十二日調查時自承在卷（參見原審卷二０九頁筆錄），嗣於原審九
    十年九月二十五日審理時又否認上情。就被告點燃汽油彈究係朝自訴人身上丟擲
    或旁邊投擲；對被告持刀朝自訴人頭部、或朝其左肩砍刺等等之供詞，翻覆不一
    ，因認自訴人曾因被告與其妻鍾淑萍妨害家庭案件懷恨在心，且迭起爭執，其指
    訴被告有殺人動機、且舉刀朝頭部等處砍殺云云，顯有偏頗之虞等語，亦非無據
    ，可見自訴人上開指訴被告確有殺人未遂犯行之情節，容有瑕疵存在，是伊前後
    指述自需擇與被告、共犯鍾淑萍供述、現場跡證、其傷勢等情相符部分採之，是
    本案犯行，堪認被告僅有傷害犯行，已甚顯然。再者，自訴人另指稱被告製造汽
    油彈所為，尚涉犯刑法第一百八十六條製造危險物品公共危險罪云云，惟查，本
    件汽油彈二顆係以現場附近民宅之空酒瓶，由被告與鍾淑萍以被告所騎機車內之
    汽油，吸出部分後裝填入內，再於瓶口插入機車座內之布條充當引線，以打火機
    點燃布條後投擲之情事，已據被告甲○○、共犯鍾淑萍供承相符在卷，核與自訴
    人指稱相符，並有偵查卷之相片可稽，則該酒瓶內之汽油是否充分，已有可疑，
    此與一般犯罪者所製造之汽油彈，係先向加油站購買充足汽油再製造情節，明顯
    有別。且被告甲○○所持用之汽油彈所為，僅造成自訴人小腿有被燙傷，實與一
    般潑灑汽油點火無異，均係藉油虹吸作用以點燃拋擲致容器碎裂散逸汽油，達到
    擴大燃燒之目的而已，與刑法第一百八十六條所謂爆裂物，係指其物有爆發性，
    且有破壞力，可於瞬間將人及物殺傷或毀損者而言（參照最高法院二十二年上字
    第四一三一號判例意旨），此乃因爆裂於爆炸時，除了爆裂之容器破裂碎、內裝
    物體（如鐵釘、刀片、鋼珠），會四射飛散與子彈類似而直接造成人員亡或損害
    外，同時帶動氣體之巨烈震度，亦間接造成人體傷亡與損害，明顯有所不同，是
    本案被告甲○○，所投擲之上開汽油彈，顯與一般常見之汽油彈，尚屬有別，核
    與該條之構成要件自難謂合，亦甚灼然。
三、依上所述，被告既與自訴人之配偶鍾淑萍共同犯罪，且堪認上開犯行，僅止構成
    刑法第二百七十七條第一項傷害罪，則揆諸上開說明，本件自訴人顯無從對被告
    提起本件自訴甚明，是原審雖經詳細審理而認定被告有傷害犯行，且知悉自訴人
    於提起自訴前，已先於警局提出告訴（嗣經警局移送檢察官偵辦），卻疏未注意
    上開告訴不可分原則等之適用，逕為被告共同傷害罪之有罪論科，顯有違誤，自
    訴人提起上訴，執此指摘原判決不當，自為有理由，應由本院撤銷改判，並依法
    判決本件自訴不受理。且本件如經判決確定（參照刑事訴訟法第三百三十六條第
    二項規定意旨），應由檢察官再就被告上開等所為，具體查明應適用何種法條，
    論處被告之罪刑，不受前開認定之拘束，併此敘明。
據上論結，應依刑事訴訟法第三百六十九條第一項前段、第三百六十四條、第三百三
十四條，判決如主文。
中      華      民      國    九十    年      十二      月    三十一    日
                                  臺灣高等法院臺中分院刑事第二庭
                                        審判長法  官  羅  禮  政
                                              法  官  陳  欣  安
                                              法  官  蔡  聰  明
右正本證明與原本無異。
如不服本判決應於收受送達後十日內向本院提出上訴書狀，其未敘述上訴之理由者並
得於提起上訴後十日內向本院補提理由書（均須按他造當事人之人數附繕本）。
                                              書記官    瑞  芳
中      華      民      國    九十一     年      一       月     二     日
                                                                        Ｆ


司法院資訊處製作；財團法人民間司法改革基金會備份。
